ACORDAO-COMPLETO-2554557

ACÓRDÃO 7699/2022 ATA 38/2022 - PRIMEIRA CÂMARA

VISTOS, relatados e discutidos estes autos de pedido de reexame interposto contra o Acórdão 158031/2021-TCU-Primeira Câmara (rel. Ministro Jorge Oliveira) ,
ACORDAM os Ministros do Tribunal de Contas da União, reunidos em sessão da Primeira Câmara, diante das razões expostas pelo relator e com fundamento na Lei 8.443/1992, arts. 33 e 48, em:
9.1. conhecer do presente pedido de reexame para, no mérito, dar a ele provimento parcial;
9.2. alterar a redação do subitem 1.7.1 do Acórdão 15803/2021-TCU-Primeira Câmara, que passa a ser a seguinte:
"1.7.1. promova, no prazo de quinze dias, a contar da notificação desta decisão, o destaque da parcela incorporada a partir do exercício de funções comissionadas de 8/4/1998 a4/9/2001 e mantenha seu pagamento sob a forma de vantagem pessoal nominalmente identificada enquanto existir amparo judicial para tanto;"
9.3. dar ciência desta deliberação à recorrente e ao órgão de origem;
9.4. arquivar o presente processo.

Pessoal. Aposentadoria. Pedido de Reexame. "Quintos" incorporados após 8/4/1998.

Primeira Câmara

Tribunal Superior do Trabalho.

3. Interessados/Responsáveis/Recorrentes:
3.1. Interessados: Inês Marina de Albuquerque (XXX.399.901-XX); Inês Marina de Albuquerque (XXX.399.901-XX).
3.2. Recorrente: Inês Marina de Albuquerque (XXX.399.901-XX).

13.1. Ministros presentes: Walton Alencar Rodrigues (Presidente), Benjamin Zymler (Relator), Vital do Rêgo e Jorge Oliveira.
13.2. Ministros-Substitutos presentes: Augusto Sherman Cavalcanti e Weder de Oliveira.

BENJAMIN ZYMLER

Ministro Jorge Oliveira.

Adoto como relatório a instrução a cargo da Secretaria de Recursos (Serur) , acolhida pelo representante do Ministério Público junto ao Tribunal de Contas da União (MPTCU) :
"INTRODUÇÃO
1.	Trata-se de pedido de reexame (peça 11) interposto pela Sra. Inês Marina de Albuquerque, ex-servidora do Tribunal Superior do Trabalho, por meio do qual se insurge contra o Acórdão 15803/2021-TCU-Primeira Câmara (peça 8) , que teve como relator o Excelentíssimo Senhor Ministro Jorge Oliveira.
1.1.	A deliberação recorrida apresenta o seguinte teor:
ACORDAM os Ministros do Tribunal de Contas da União, reunidos em sessão da Primeira Câmara, com fundamento nos artigos 1º, inciso V, e 39, inciso II, da Lei 8.443/1992, c/c os artigos 17, inciso III, 143, inciso II, 260 e 262 do Regimento Interno, em:
a) considerar ilegal e negar registro ao ato de aposentadoria de Inês Marina de Albuquerque;
b) expedir as determinações contidas no item 1.7 abaixo.
1. Processo TC-Processo 036.580/2021-0 (APOSENTADORIA) 
1.1. Interessada: Inês Marina de Albuquerque (XXX.399.901-XX) 
1.2. Unidade: Tribunal Superior do Trabalho
1.3. Relator: Ministro Jorge Oliveira
1.4. Representante do Ministério Público: Procurador Rodrigo Medeiros de Lima
1.5. Unidade Técnica: Secretaria de Fiscalização de Integridade de Atos e Pagamentos de Pessoal e de Benefícios Sociais (Sefip) 
1.6. Representação legal: não há
1.7. Determinações: Determinar ao Tribunal Superior do Trabalho que:
1.7.1. promova, no prazo de quinze dias, a contar da notificação desta decisão, o destaque da parcela incorporada a partir do exercício de funções comissionadas entre 8/4/1998 e 4/9/2001 e a transforme em parcela compensatória, devendo a mesma ser absorvida por quaisquer reajustes futuros, consoante decidido pelo STF no RE 638.115/CE, caso tenha sido concedida por decisão judicial não transitada em julgado ou por decisão administrativa; 
1.7.2. dê ciência, no prazo de quinze dias, a contar da notificação desta decisão, de seu inteiro teor à interessada e a alerte de que o efeito suspensivo proveniente da interposição de eventual recurso junto ao TCU não a eximirá da devolução dos valores percebidos indevidamente, caso o recurso não seja provido.
1.7.3. encaminhe ao TCU, no prazo de trinta dias, a contar da notificação desta decisão, comprovante da data de ciência do teor desta deliberação pela ex-servidora.
 (destacamos e sublinhamos) .
HISTÓRICO 
2.	Conforme consta do ato de peça 3, a recorrente ocupou função comissionada posteriormente ao advento da Lei 9.624/1998, cuja correspondente parcela de quintos foi incorporada aos seus proventos, razão por que foi determinado ao órgão de origem que procedesse à adequação da aludida parcela conforme modulado pelo Supremo Tribunal Federal no âmbito do RE 638.115. 
ADMISSIBILIDADE
3.	Reitera-se o exame de admissibilidade efetuado pelo Sar/Serur (peça 13) , ratificado pelo Ministro-Relator Benjamin Zymler (peça 16) , que concluiu pelo conhecimento do pedido de reexame, com fundamento no artigo 48 da Lei 8.443/1992, c/c os artigos 285 e 286, parágrafo único, do RI/TCU, suspendendo-se os efeitos das Alíneas 'a' e 'b', e dos itens 1.7 e 1.7.1 do Acórdão 15803/2021-TCU-Primeira Câmara.
EXAME DE MÉRITO
             Delimitação
4.1	Constitui objeto do presente recurso definir se o Acórdão 15803/2021-TCU-Primeira Câmara afrontou o julgamento do RE 638.115/CE.
5. Do direito à incorporação de quintos decorrente do exercício de função comissionada e/ou cargo em comissão, no período entre 8/4/1998 a 4/9/2001 (RE 638.115/CE) 
5.1.	A recorrente aduz que é beneficiária de decisão judicial transitada em julgado, que lhe assegura a incorporação de quintos decorrente do exercício de função comissionada e/ou cargo em comissão, no período entre 8/4/1998 a 4/9/2001, com base nos seguintes argumentos:
5.2.	A recorrente foi beneficiada por ação coletiva movida pela Associação Nacional dos Servidores da Justiça do Trabalho (ANAJUSTRA) de nº 2004.3400.048565-0/DF, matéria que foi contemplada pelo que foi decidido no RE 638.115/CE.
Análise
5.3	Convém, de pronto, transcrever excerto do voto condutor do Acórdão recorrido, que trata da irregularidade em relação aos quintos:
Considerando que as análises empreendidas pela Secretaria de Fiscalização de Integridade de Atos e Pagamentos de Pessoal e de Benefícios Sociais - Sefip detectaram a inclusão irregular nos proventos de parcelas decorrentes da incorporação de quintos ou décimos de funções comissionadas exercidas após 8/4/1998, além dos limites previstos nos arts. 3º e 5º da Lei 9.624/1998, que admitiam, após aquela data, apenas a contabilização de tempo residual para integralização de um décimo decorrente do exercício de função iniciado até 10/11/1997, data de publicação da Medida Provisória 1.595-14, convertida na Lei 9.527/1997, que extinguiu a vantagem dos quintos/décimos;
considerando que a irregularidade identificada é tema de jurisprudência pacificada desta Corte de Contas, especialmente a partir do julgamento pelo Supremo Tribunal Federal - STF, em repercussão geral, do Recurso Extraordinário - RE 638.115/CE;
considerando que a parcela impugnada pode ter sido concedida a partir de decisão judicial transitada em julgado, de decisão judicial não transitada em julgado ou de decisão administrativa;
considerando que, segundo a modulação de efeitos do julgamento do RE 638.115/CE feita pelo Supremo Tribunal Federal, os quintos ou décimos amparados por decisão judicial transitada em julgado poderão subsistir;
considerando que, segundo a modulação de efeitos do julgamento do RE 638.115/CE feita pelo Supremo Tribunal Federal, os quintos ou décimos amparados por decisão judicial não transitada em julgado ou por decisão administrativa devem ser convertidos em parcela compensatória, a ser absorvida por reajustes futuros;
5.4.	Ocorre que a recorrente alega haver decisão judicial transitada em julgado favorável à incorporação dos quintos no período entre 8/4/1998 a 4/9/2001. Caso comprovado o trânsito em julgado, bem como ser a recorrente beneficiária da decisão, caberá ao órgão de origem observar a modulação de efeitos fixada pelo Supremo Tribunal Federal no RE 638.115, de modo a manter a parcela de quintos incorporados no referido período, situação esta já prevista no subitem 1.7.1. do vergastado acórdão, que estabeleceu que deverá ocorrer a absorção 'caso tenha sido concedida por decisão judicial não transitada em julgado ou por decisão administrativa'.
5.5.	Registra-se, por oportuno, que ainda que comprovado o trânsito em julgado, isto por si só não possui o condão de alterar o julgamento pela ilegalidade do ato, pois que o e. STF deixou assente que a incorporação de quintos no período de 8/4/1998 até 4/9/2001 ofende o princípio da legalidade, nos termos da tese firmada em sede de repercussão geral, Tema 395. Ademais, o provimento judicial somente impede a suspensão dos pagamentos das parcelas indevidas (Acórdão 3842/2020-TCU-Primeira Câmara) .
CONCLUSÃO
6.	       Da análise de mérito, conclui-se que, relativamente à parcela 'quintos' incorporada no período de 8/4/1998 até 4/9/2001, caso a interessada comprove, perante o órgão de origem, ser beneficiária de decisão judicial transitada em julgado, poderá ser mantida a continuidade dos pagamentos imune à absorção por reajustes futuros, consoante modulação de efeitos fixada pelo Supremo Tribunal Federal no RE 638.115, nos termos do subitem 1.7.1. do acórdão em discussão.
6.1.	Por conseguinte, deve-se negar provimento ao presente recurso.
PROPOSTA DE ENCAMINHAMENTO
7.	Ante o exposto, submetem-se os autos à consideração superior, propondo-se, com fundamento no art. 48 da Lei 8.443/1992:
a) conhecer do recurso e, no mérito, negar-lhe provimento; e
b) informar a recorrente e demais interessados do acórdão a ser proferido, destacando que o relatório e o voto que o fundamentam podem ser acessados por meio do endereço eletrônico www.tcu.gov.br/acordaos."
É o relatório.

não há.

Procurador Marinus Eduardo De Vries Marsico.

PESSOAL. PEDIDO DE REEXAME EM APOSENTADORIA. CONHECIMENTO. "QUINTOS" INCORPORADOS APÓS 8/4/1998. ATO AO QUAL SE NEGOU REGISTRO. DETERMINAÇÃO PARA CONSTITUIÇÃO DE PARCELA COMPENSATORIA, PARA POSTERIOR ABSORÇÃO. RE 638.115/CE. MODULAÇÃO. EXISTÊNCIA DE DECISÃO COM TRÂNSITO EM JULGADO. PROVIMENTO PARCIAL PARA ALTERAR A REDAÇÃO DO ACÓRDÃO RECORRIDO E PERMITIR A CONTINUIDADE DO PAGAMENTO DA VANTAGEM SOB A FORMA DE VPNI. CIÊNCIA.

APOSENTADORIA (APOS)

Secretaria de Recursos (Serur); Secretaria de Fiscalização de Integridade de Atos e Pagamentos de Pessoal e de Benefícios Sociais (Sefip).

De início, ratifico o exame de admissibilidade anterior (pç. 16) e conheço do presente pedido de reexame.
2. O ato de aposentadoria da sra. Inês Marina de Albuquerque, aposentada pelo Tribunal Superior do Trabalho (TST) em 20/5/2019 no cargo de Analista Judiciário - Área Judiciária, foi considerado ilegal pelo Acórdão 15803/2021-TCU-Primeira Câmara (rel. Ministro Jorge Oliveira) em virtude do pagamento de "quintos" incorporados após 8/4/1998, o que carece de amparo legal, como ficou decidido pelo Supremo Tribunal Federal (STF) no RE 636.115/CE. De mencionar que a Suprema Corte adotou modulação que previu a absorção pro futuro dos valores pagos em virtude de decisão administrativa e a manutenção da vantagem para os beneficiários de decisão judicial transitada em julgado.
3. A Serur, sem examinar a alegação de que a recorrente seria beneficiária da ação 2004.34.00.048565-0 movida pela Associação Nacional dos Servidores da Justiça do Trabalho (Anajustra) , propôs fosse negado provimento ao pedido de reexame por entender que o exame da matéria (existência ou não de decisão judicial) caberia ao órgão.
4. Data maxima venia do posicionamento da unidade técnica, compete a ela sim examinar essa alegação. A determinação contida no subitem 1.7.1 do Acórdão 15803/2021-TCU-Primeira Câmara, a seguir reproduzida, delegou ao órgão o exame do caso concreto pelo simples fato de não se dispor nos autos de maiores elementos. Uma vez que a interessada os teria trazido, é dever do Tribunal examinar a alegação e ajustar a redação, se for o caso.
5. Nesse sentido, foi determinado ao Tribunal Superior do Trabalho:
"1.7.1. promova, no prazo de quinze dias, a contar da notificação desta decisão, o destaque da parcela incorporada a partir do exercício de funções comissionadas entre 8/4/1998 e 4/9/2001 e a transforme em parcela compensatória, devendo a mesma ser absorvida por quaisquer reajustes futuros, consoante decidido pelo STF no RE 638.115/CE, caso a mesma tenha sido concedida por decisão judicial não transitada em julgado ou por decisão administrativa;".
6. Alega a recorrente, além da existência de decisão judicial com trânsito em julgado, à qual este Tribunal deveria se submeter, que a parcela dos "quintos" integrava a remuneração do cargo efetivo e que sobre ela houve incidência de contribuição previdenciária.
7. Assiste parcial razão à sra. Inês Marina de Albuquerque. De fato, seu nome consta da relação de beneficiários da ação 2004.34.00.048565-0, motivo pelo qual deve lhe ser assegurada a continuidade dos pagamentos dos "quintos" incorporados após 8/4/1998, se nenhuma outra irregularidade houver.
8. Contudo, é entendimento pacífico nesta Corte que as decisões judiciais não interferem na sua competência constitucional de apreciar, para fins de registro, os atos de concessão de aposentadoria, desde que não resulte desse julgamento determinação que afronte a coisa julgada.
9. Dessarte, é de se dar provimento ao recurso em exame para alterar a redação do subitem 1.7.1 do Acórdão 15803/2021-TCU-Primeira Câmara.

Diante do exposto, VOTO por que o Tribunal adote a deliberação que ora submeto a este colegiado.
TCU, Sala das Sessões, em 25 de outubro de 2022.
BENJAMIN ZYMLER 
Relator